【裁判字號】    94,訴,442
【裁判日期】    951226
【裁判案由】    拆屋還地
【裁判全文】
臺灣桃園地方法院民事判決               94年度訴字第442號
原      告  台灣製衣股份有限公司
法定代理人  甲  ○
訴訟代理人  邱清銜律師
被      告  乙○○
訴訟代理人  陳長甫律師
上列當事人間請求拆屋還地事件，於民國95年12月12日辯論終結
，本院判決如下：
    主  文
被告應將坐落桃園縣中壢市○○段40地號上如附圖所示B 部分土
地面積55平方公尺之建物拆除，並將該部分土地返還原告。
訴訟費用由被告負擔。
本判決於原告以新台幣伍拾萬元供擔保後，得假執行；但被告如
以新台幣壹佰伍拾萬元預供擔保，免為假執行。
    事  實
甲、原告方面：
一、聲明：除假執行願供擔保之金額外，如主文所示。
二、陳述：
  (一)坐落桃園縣中壢市○○段40地號土地（下稱40地號土地）為
    原告所有，相鄰之同段41地號土地（下稱41地號土地）為被
    告所有，原告日前委託桃園縣中壢地政事務所（下稱中壢地
    政事務所）進行土地測量時，發現被告占用原告之40地號土
    地面積55平方公尺，在其上蓋有鐵皮屋，因兩造間就上開占
    用土地部分，並無租賃或使用借貸關係，是被告所為，顯屬
    無權占有使用原告之土地，原告自得依民法第767 條規定，
    訴請被告拆除地上建物並返還該部分土地。
  (二)依土地法第46條之3 、地籍測量實施規則第220 條、第218
    條規定，被告於地籍重測時，既未對重測結果不服並聲請複
    丈，其後就重測結果亦未表示異議，而地政主管機關依據重
    測之結果，辦理土地標示變更登記，並通知被告更換土地所
    有權狀，被告在知悉該等情事之下辦理，可見被告已接受地
    籍重測之結果，被告嗣後再予否認，即不可採。
  (三)依被告提出70年6 月10日原有磚牆承諾書（下稱系爭承諾書
    ）所載，就本件占用土地之爭議事件，根本無任何有關權利
    義務之承諾或約定，其內容之文意僅表示因施工需要而拆除
    圍牆，於施工完成後回復原狀，亦即應將圍牆砌回，並無依
    此即可認為被告有合法占用土地之權利，故被告之抗辯，要
    非可採。
三、證據：提出地籍圖、土地登記謄本、存證信函、律師函等各
    一份（均影本）為證。
乙、被告方面：
一、聲明：
   (一)原告之訴及假執行之聲請均駁回。
   (二)如受不利判決，願供擔保請准宣告免為假執行。
二、陳述：
  (一)本件41地號土地（即重測前桃園縣中壢市○○段767 之57地
    號）係被告與他人共有，由被告分管使用，被告在其上搭建
    鐵皮屋使用，而相鄰之40地號土地（即重測前同市○○段77
    8 之2 地號）係原告於56年間買入，在其上興建廠房，當時
    經鑑界測量後，兩造在二筆土地間建造圍牆作為68年間之地
    籍重測前的界址，該堵圍牆已歷30餘年，迄今仍在。在70年
    間，原告擴建廠房時，因工程需要堆置建材場地，向被告借
    用土地出入，原告拆除部分圍牆後，被告即要求原告簽署承
    諾書，載明「原有磚圍牆完工前回復原狀，負責作好雙方地
    界」等語，是兩筆土地間仍應以重測前原告所建築之圍牆為
    界。依土地法第46條之2 規定，實施地籍測量時，由土地所
    有權人自行設立界標並到場指界辦理，故本件二筆土地間之
    界址，自應優先以兩造合意之界址即上開圍牆為準。
  (二)68年地政機關實施地籍圖重測時並未經兩造會同指界，而重
    測前埔項段767-57地號土地（即41地號土地）面積為2,029
    平方公尺，於66年1 月13日因公共設施預定用地即中華路拓
    寬，逕行分割出埔項段767 之233 地號（重測後為普義段22
    地號）面積210 平方公尺，故原埔項段767 之57地號土地面
    積減為1,999 平方公尺，但68年重測後之地界線向被告之土
    地偏移，致埔項段767 之57地號土地面積竟變成1,974 平方
    公尺，減少36平方公尺，可見重測後之地界線並非真實正確
    之經界線。
  (三)因重測前、後之地籍圖並不相同，有明顯差異，故應將二者
    進行比對，可發現重測前地籍圖中四筆土地（即40、41地號
    及28、22地號之土地）交叉點，同時也是系爭土地界線與中
    華路建築線之交叉點A 點，經68年間實施重測後，已移至A1
    點，表示其界址確已移動。從土地登記之面積已有減少，可
    知鈞院95年度簡上字第84號判決認為土地測量局參核舊地籍
    圖重測係正確方法有誤，其實土地測量局根本未將重測前之
    地籍圖攜至現場實地測量，僅以儀器測繪，所測得之結果必
    然有誤。退步言之，按兩造協議書之內容，雙方已同意以圍
    牆為界址，自應依重測前雙方所定界址使用土地，是被告之
    鐵皮屋縱有部分占用到原告之40地號土地，應屬已經原告同
    意，為有權使用。
三、證據：土地登記謄本一份、照片二紙、地籍圖影本二份為證
    。
丙、本院依職權勘驗現場，並囑託中壢地政事務所派員會同測量
    土地並製作土地複丈成果圖；另調閱本院95年度壢簡字第11
    號、95年度簡上字第84號確認界址事件卷宗供參考。
    理  由
一、原告主張伊為40地號土地所有人，被告為相鄰之41地號土地
    所有人，有土地登記謄本可查，被告所建造之鐵皮屋有部分
    占用40地號土地，占用位置如附圖所示之B 部分計55平方公
    尺，有中壢地政事務所複丈成果圖附卷可查，應認為真。
二、原告主張被告搭建之鐵皮屋越界占用如複丈成果圖所示B 部
    分、面積55平方公尺，因其為無權占用，乃訴請拆屋還地等
    語。而被告則以土地測繪之界址有誤，伊非無權占用等詞置
    辯。是本件之爭執點為：被告之鐵皮屋有無占用到原告之土
    地？原告可否訴請被告拆屋還地？
三、被告否認有越界建築之情形，乃提起確認界址訴訟，於該訴
    訟事件中，原告聲請囑託內政部土地測量局派員會同兩造到
    場履勘鑑測，測量結果認兩造之界址為鑑定圖所示A 、B 、
    C 連接實線等情，有本院中壢簡易庭95年度壢簡字第11號民
    事判決、95年度簡上字第84號確認界址事件之民事判決在卷
    可稽。前開確認界址事件所認定之土地經界線，與本件中壢
    地政事務所複丈成果圖所繪之經界線，均屬相同，是被告所
    有之建物確有占有原告之40地號土地，其範圍如複丈成果圖
    所示B 部分、面積為55平方公尺，應屬實在。
四、被告辯稱其鐵皮屋係依68年重測前舊地籍圖之經界位置建築
    ，並未占用40地號土地，因68年重測後之土地界線向41地號
    土地偏移，顯見該土地界線並非正確云云。惟大法官會議釋
    字第374 號雖認有爭執之土地所有權人於重測程序完成後，
    如於界址有爭議，仍得依法提起民事訴訟請求解決，但該解
    釋之內容並未完全否定地政機關重測之過程及效果，是當事
    人雖可就重測後界址之爭議，於民事訴訟程序中爭執，然而
    當事人如無事證證明重測前之經界位置較重測後正確時，亦
    不能空言否認地政機關重測之效力。蓋台灣地區目前各地政
    事務所使用之地籍圖，係日據時期依地籍原圖套繪成之副圖
    ，台灣地區光復之初，限於人力、物力、財力不足，未能重
    新實施地籍測量，乃以日據時期依據地籍圖原圖描繪裱裝而
    成之副圖，辦理土地總登記，此乃當時不得已之權宜措施，
    此類地籍圖使用迄今已八、九十餘年，不僅因年代久遠，致
    圖紙伸縮、破損嚴重，且因土地分割、天然地形變遷及人為
    界址變動影響，常有圖、地不符情形，如以施測當時受技術
    、設備及比例尺之影響，精確度難以適應時代需求，不敷實
    際使用，自有賴地藉圖重測，重新建立新地籍測量成果，才
    能切實保障合法權益，另地籍圖之重測，因其測量技術及使
    用儀器遠較日據時期精密優良，且地政機關就已辦地籍測量
    之地區，因地籍原圖破損、滅失、比例尺變更或其他重大原
    因，本得重新實施地籍測量，此在土地法第46條之1 亦定有
    明文。故除非當事人證明重測前之地籍圖較重測後之地籍圖
    正確，否則仍應以地政機關利用精密優良之儀器依法重測後
    之地籍圖為依據，始合於經驗法則。本件縱依被告所述，系
    爭土地重測前、後之地籍圖，就界定該二筆土地之經界位置
    ，有所不同，惟依前揭說明，本件40、41地號土地之地籍圖
    既已依法重測，並已公告確定，即應以之為據，且被告未能
    舉證證明上開土地地籍圖重測之過程、取點或測量方法有何
    錯誤之處，或上開土地舊地籍圖較為正確之依據，是被告所
    辯並不足採。
五、被告又稱本件二筆土地之界址應以現有磚造圍牆為界址線，
    並提出原告於70年6 月10日簽立之系爭承諾書為據。惟系爭
    承諾書僅記載：「原有磚圍牆完工前回復原狀負責作好雙方
    地界70.6.10 」等內容，所謂「負責作好雙方地界」之語意
    不明，自無法以此直接推知兩造間有「以回復原狀後之磚圍
    牆作為經界線」或「同意使用土地」之意思，是被告辯稱系
    爭承諾書是約定以現有磚圍牆為40、41地號土地之經界線，
    亦為原告同意伊使用土地之依據云云，非屬可採。
六、按所有人對於無權占有其所有物者，得請求返還之，對於妨
    害其所有權者，得請求除去之，民法第767 條定有明文。原
    告主張被告占用40地號土地，係無權占用，被告既未能就其
    占有40地號土地具有正當權源乙事舉證證明，是原告主張被
    告應將坐落桃園縣中壢市○○段40地號如附圖所示B 部分土
    地上面積55平方公尺之建物拆除，並返還占用之土地，為有
    理由，應予准許。
七、兩造陳明就本件判決願供擔保聲請宣告假執行及免為假執行
    ，經核並無不合，爰分別酌定相當之擔保金額併准許之。
八、因本案事證已臻明確，兩造其餘主張陳述及所提之證據，均
    毋庸再予審酌，附此敘明。
九、結論：原告之訴為有理由，依民事訴訟法第78條、第390 條
    第2 項、第392 條第2 項，判決如主文。
中    華    民    國    95    年    12    月    26    日
                  民事第三庭    法  官  潘進柳
以上正本係照原本作成
如對本判決上訴，須於判決送達後20日內向本院提出上訴狀
中    華    民    國    95    年    12    月    26    日
                                書記官  李麗娟


司法院資訊處製作；財團法人民間司法改革基金會備份。
